最　高　行　政　法　院　判　決　　　　　　　　　　　九十一年度判字第七四號
　　再 審原 告　瑞典商．富豪有限公司
　　代　表　人　甲○○○○○○.
　　訴訟代理人　楊鴻基律師
　　再審被告　　經濟部智慧財產局
　　代　表　人　陳明邦
右當事人間因商標異議事件，原告對本院中華民國八十九年三月三十日八十九年度判
字第九三二號判決提起再審之訴。本院判決如左：
　　主  文
再審之訴駁回。
再審訴訟費用由再審原告負擔。
　　事  實
緣本件關係人名石窯業股份有限公司於民國八十五年八月十六日以「VOVO」商標，指
定使用於商品及服務分類表第十一類之浴缸、洗臉台、洗手台、馬桶座、抽水馬桶、
馬桶水箱、電話式蓮蓬頭、淋浴沖水器、馬桶蓋商品申請註冊，作為其註冊第二九二
四四三號「名石（VOVO）」商標之聯合商標，經再審被告審查核准，列為審定第七六
八一○五號商標。嗣再審原告以系爭商標有違當時商標法第三十七條第一項第七款之
規定，對之提出異議。再審被告以系爭商標無當時商標法第三十七條第一項第七款之
適用，乃為異議不成立之審定。發給中台異字第八六一二一一號商標異議審定書。原
告不服，提起訴願、再訴願，遞遭決定駁回，提起行政訴訟，亦經本院八十九年度判
字第九三二號判決（下稱原判決）駁回。茲再審原告以原判決有修正前行政訴訟法第
二十八條第九款規定之再審事由，提起再審之訴。摘兩造訴辯意旨於次：
再審原告起訴意旨略謂：一、按有「為判決基礎之民事或刑事判決及其他裁判或行政
處分，依其後之確定裁判或行政處分已變更者，得提起再審之訴」，行政訴訟法第二
十八條第一項第九款定有明文。又行政訴訟法第二十九條規定：再審之訴，應於二個
月內提起之，前項期間，自判決送達時起算，其事由發生在後或知悉在後者，自發生
或知悉時起算。二、復按商標圖樣「襲用他人之商標或標章有致公眾誤信之虞者」，
不得申請註冊，為本件系爭商標申請註冊時商標法第三十七條第一項第七款所明定。
所謂「襲用他人之商標或標章有致公眾誤信之虞者」，係指商標本身相同或近似於他
人之商標或標章，有使一般消費者誤信其所表彰之商品來源或產銷主體而購買之虞而
言。又本款之適用，指以不公平競爭之目的，非出於自創而抄襲他人已使用之商標或
標章申請註冊並有致公眾誤信之虞者；所襲用者不以著名商標或標章而使用於同一或
類似商品為限，復為修正前商標法施行細則第三十一條所明定。三、再審原告之「VO
LVO」商標舉世聞名，為一世界知名商標。查本件再審原告瑞典商富豪有限公司（Akt
iebolaget Volvo ），為一世界著名之跨國性企業集團，其中尤以生產高級汽車、卡
車、引擎及飛機零件等商品而聞名於世。早於西元一九二七年再審原告即首創「VOLV
O 」商標，用以表彰其所產製之各種商品，並於同年十一月二十九日於瑞典本土取得
第一件「VOLVO 」註冊第三三一四九號商標專用權。由於再審原告對於「VOLVO 」商
標之保護不遺餘力，因此除於世界各主要國家如：美國、英國、日本、西班牙、葡萄
牙、南非、丹麥、芬蘭、哥倫比亞、挪威、智利、冰島、土耳其、墨西哥、阿根廷、
奧地利、加拿大等一百多個國家申准註冊外，且廣為使用長達六、七十餘年。而於我
國，「VOLVO 」商標亦於六十七年起即陸續申請獲准列為第五四○八一八號商標（衣
服）、第五三三七八○號商標（馬達、引擎）、第四九九三八六號商標（果汁機、研
磨機）、第一一一九三一號商標（航空機、船舶、車輛）一九九二號服務標章（營建
、修繕服務）、五三八二九號服務標章（餐宿、旋行；酒吧）、五三四一九號服務標
章（服裝設計、縫製、修改業務）等專用權在案，迄今已近三十年。由於再審原告不
斷地研究發展，積七十餘年之技術經驗，所產製之各種汽車、品質卓越、性能絕佳，
因而榮獲美國國家公路交通安全管理局評鑑為「世界上最不怕撞的轎車」，及德國汽
車組織ADAC評審為「世界最安全之汽車」，而有「瑞典國寶」之美譽。因此，再審原
告之「VOLVO 」商標所表彰之各種商品，深獲一般消費者所喜愛與推崇，產品亦隨之
廣泛行銷於全球一百多個國家。再者，由於我國近年來之經濟快速成長，人民生活富
裕，購買進口轎車已形成一種風尚，人人爭相指名購買「VOLVO 」轎車，此可由再審
被告於中台異字第七九○四七二號、七九一五五九號、七九一七四四號及中台評字第
八四○二○四號等處分書中，審認「VOLVO 」商標為一具有相當知名度之商標，對造
使用近似於「VOLVO 」商標，客觀上易使人對其商品之品質、來源及產製主體與再審
原告之商品產生聯想，而致混淆誤認而予誤購之虞。足證再審原告之「VOLVO 」商標
，非但早已為我國一般消費者所熟知，且其產品品質亦享譽全球，實堪稱為世界著名
標章。茲檢附相關使用證據如左，以證明再審原告「VOLVO 」商標之知名度已享譽全
球。(一)公司簡介、年報及一九八○年至一九九四年所發行之「VOLVO 」雜誌影本。(二)
「VOLVO 」世界註冊商標一覽表乙冊。(三)一九七四年至一九九三年之二十年間，在世
界各國嬴得為數甚多之汽車安全相關獎項資料影本一大箱。(四)世界各國註冊證影本六
大盒。(五)各種宣傳廣告資料、精美雜誌及產品型錄、光碟片數十本。四、系爭審定第
七六八一○五號「VOVO」商標與再審原告著名之「VOLVO 」商標構成近似，有致公眾
誤信之虞。查本件系爭「VOVO」商標圖樣，係由單純之外文「VOVO」所組成，其與再
審原告之「VOLVO」商標圖樣相較，均為外文，前者除去中間一個字母「L」，餘四個
字母完全相同，且四個字母均為VOVO排列，字母之對應筆劃線條粗細相同，通體觀察
，極相彷彿，如出一轍，且系爭商標圖樣之外文字母「L 」發音不強，於外觀上、觀
念上為一近似商標，此已為鈞院八十八年度判字第三四四七號判決及再審被告以中台
異字第Ｇ00000000號異議審定書認定在案。是本案兩商標異時異地隔離觀察
，極易使一般消費者對其商品之品質、來源及產製主體發生混淆誤信之虞。再審被告
指稱系爭「VOVO」商標圖樣與再審原告據以異議之「VOLVO」商標圖樣之外文VOLVO尚
非相同，其商標審查標準，前後究欠一貫。且由行政院七十年十二月十五日台（七○
）經字第一八二四號函准備查之商標近似審查基準一及二之（七）規定：「商標在外
觀、觀念或讀音方面有一近似者，即為近似之商標」，「商標圖樣上之外文僅數字母
不同而外觀相似，有混同誤認之虞者，為外觀近似」，亦證明再審被告之認事用法顯
有不當，自不可採。五、按商標圖樣有「襲用他人之商標有致公眾誤信之虞者」不得
申請註冊，其適用不以所襲用者，係著名商標或標章而使用於同一或類似商品為限，
乃商標法施行細則第三十一條所明定。本件系爭「VOVO」商標，係指定使用於浴缸、
洗臉台、洗手台．．．等商品上，由於系爭「VOVO」商標與再審原告之「VOLVO 」商
標，如出一轍，極相彷彿；為一近似商標，復再審原告之「VOLVO」商標行之有年，
夙著盛譽，為一舉世聞名之著名商標；加之，再審原告商品早已多角化經營，其「VO
LVO 」產品包羅萬象，不勝枚舉，有再審原告檢送之多元化產品型錄影本可資參酌。
因此，系爭「VOVO」商標之使用，極易使人產生聯想，進而誤認為係再審原告所產製
而產生誤認誤購之情形。又修正前商標法第三十七條第一項第七款之適用，止在防止
商標混淆，進而維護市場之交易安全，因此商標以客觀上有致一般消費者發生混淆誤
認之虞為已足，並不以兩商標是否使用於同一或類似商品為限，復為商標法施行細則
第三十一條所明定，此亦可證諸於鈞院七十三年度判字第六一七號判決認定：使用於
各種面霜商品之「雀巢」商標與使用於咖啡之「雀巢」商標，足以造成消費者混淆誤
認，而評決前者第一五八三○七號商標之註冊為無效，以及大院七十三年度判字第八
二四號判決認定：使用於衣服商品之「蘭格斯 LANCASTER」商標與使用於化粧品、香
水等商品之「LANCASTER 」商標，足使消費者產生混淆誤信，而評決前者第一一八五
八四號商標之註冊為無效。尤有進者，再審原告亦曾於十年前對申請於舊分類之第五
十九類「地板、扶手、合板、天花板」之審定第四九四八五五號「VOLVO 」商標、第
五十八類之「各種磁磚、馬賽克、地面磚、紅磚之審定第四八七五六八號「VO LVO」
商標、第九十類之手電筒、日光燈等之審定第四六五五二七號「VOLVO 上和」商標及
第三十九類之襪、褲襪等之審定第四七八三九八號『金波羅及圖VOLVO 』」商標提出
異議或評定，再審被告均審認兩造商標，於客觀上有使一般消費者對其所表彰之商品
來源或產銷主體產生混淆誤認之虞，修正前有商標法第三十七條第一項第七款之適用
，而為再審被告異議撤銷或評決無效在案。足證兩近似商標只要有致公眾誤信之虞者
，則不論二者之商品是否相同或近似，均有該款之適用。六、系爭審定七六八一○五
號「VOVO」商標襲用再審原告世界著名之「VOLVO 」商標，有致公眾誤信之虞，不得
註冊。本件系爭「VOVO」商標於八十五年八月十六日申請註冊當時，自應知悉再審原
告「VOLVO 」商標為一世界著名商標，卻仍以相同之字母對應筆劃線條粗細之外文「
VOVO」申請註冊，非但商標圖樣之整體設計、字母排列、意匠，均與再審原告商標完
全相同，且系爭商標圖樣字母「L 」發音不強，異時異地隔離觀察，於外觀、讀音上
均極相彷彿，與系爭商標之正商標圖樣「名石VOVO」之外文VOVO係由同一粗細線條書
寫而成，且尚有中文「名石」二字得以區別，不可相提併論。再審被告以系爭商標乃
為聯合商標，其正商標「名石VOVO」已註冊多年為由，而謂該聯合商標無襲用他人商
標之意圖，遽引為異議不成立之依據，而無視於商標法之立法精神，旨在維護市場交
易安全及消費者之利益，實有違誤。再者，本案關係人既已獲准正商標「名石  VOVO
」之註冊，若無仿襲之意圖，何須亦步亦趨以單純之外文「VOVO」，且相同於再審原
告之VOLVO 字母對應筆劃線條粗細之字體申請註冊為聯合商標，其外文字母字體已顯
然有別於其正商標之外文「VOVO」，而卻完全相同於再審原告著名商標「VOLVO 」之
字體設計，其襲用再審原告商標之意圖甚為明顯。再審被告單純以其正商標已獲准註
冊，其聯合商標應無抄襲之意圖為判定標準，顯欠周延，要難令人甘服。七、系爭「
VOVO」商標之註冊第二九二四四三號「名石VOVO」正商標，雖已註冊逾十年，惟聯合
商標之是否適法並不因其正商標已延展而有所影響，仍應以聯合商標本身之圖樣為整
體觀察以有無致公眾混淆誤認之虞為斷。系爭「VOVO」商標之正商標「名石VOVO」商
標雖已註冊逾十年，然其註冊當時是否適法，乃另案問題，與其系爭「VOVO」聯合商
標是否得以核准註冊無涉，否則無異助長他人心存僥倖獲准註冊之歪風。八、綜上所
陳，系爭商標構成首揭條款之不法事由，事證至明，此業經鈞院於八十八年九月十九
日以八十八年度判字第三四四七號判決及再審被告於八十九年五月三日以中台異字第
Ｇ00000000號異議審定書就相同案情之「VOVO」商標審認確定在案。再審被
告以系爭「VOVO」商標與再審原告之「VOLVO 」商標尚非相同，且關係人使用其正商
標「名石VOVO」多年，則本案聯合商標「VOVO」應非襲用，況二者商品性質、功能迥
異為由而為異議不成立之處分，顯有商標審查基準前後不一致之處，自難令人折服。
再審原告基於保護消費者之權益，使免陷於混淆誤認之虞，依首揭法條之旨，懇請大
座鋻核，並為原判決廢棄及再訴願、訴願決定、原處分均撤銷之判決，以杜混淆，並
維權益，至感德便。
再審被告答辯意旨略謂：按商標圖樣襲用他人之商標或標章有致公眾誤信之虞者，不
得申請註冊，固為當時商標法第三十七條第一項第七款所規定，惟該款之適用，指以
不公平競爭之目的，非出於自創而抄襲他人已使用之商標或標章申請註冊並有致公眾
誤信之虞者，復為同法施行細則第三十一條前段所規定。查本件再審原告為世界著名
之汽車製造商，其首創使用之「VOLVO 」商標，早自西元一九二七年起即陸續在瑞典
、美國、日本、西班牙等多國獲准註冊，並在我國取得註冊第一一一九三一號商標及
第一九九二號服務標章專用權，其商品廣泛行銷世界各國及我國市場，固為一般消費
者所熟知，惟關係人早於七十四年即以外文VOVO作為商標圖樣之一部分，指定使用於
抽水馬桶、浴缸、臉盆等商品，取得註冊第二九二四四三號商標，嗣經延展註冊，迄
今十餘年，有關係人檢送之註冊證影本可稽，則關係人以相近之外文作為系爭審定第
七六八一○五號「VOVO」聯合商標圖樣申請註冊，難謂係襲用再審原告之商標，且系
爭商標指定使用之浴缸、洗臉台、洗手台、馬桶座、抽水馬桶、馬桶水箱、電話式蓮
蓬頭、淋浴沖水器等衛浴設備商品，與據以異議商標指定使用之航空機、車輛商品之
商品性質、功能迥異，價格相去甚遠，亦無競爭關係存在，難謂有使一般消費者對系
爭商標所表彰之商品品質或產製者發生混淆誤認之虞，無註冊時商標法第三十七條第
一項第七款之適用。再審原告訴稱，其係生產高級汽車、卡車、引擎及飛機零件之國
際性企業集團，早於西元一九二七年即首創「VOLVO」商標使用於其所產製之商品，
除已於世界多國獲准註冊外，並於我國取得註冊第一一一九三一號商標及第一九九二
號服務標章專用權，其知名度亦經原處分機關中台異字第七九○四七二號、第七九一
五五九號、第七九一七四四號商標異議審定書及中台評字第八四○二○四號商標評定
書認明，而VOLVO為獨創性、非習知常見之文字，經其多角化經營，據以異議商標之
產品包羅萬象，不勝枚舉，關係人以字體設計、排列、意匠近乎相同之外文VOVO作為
商標圖樣申請註冊，難謂非襲用再審原告商標云云。查系爭審定七六八一○五號「VO
VO」商標係作為其註冊第二九二四四三號「名石（VOVO）」商標之聯合商標，其外文
VO VO與據以異議之註冊第一一一九三一號「VOLVO」商標及註冊第一九九二號「VOLV
O」服務標章圖樣之外文VOLVO尚非相同，而關係人早於七十四年即以外文VOVO作為商
標圖樣之一部分，指定使用於抽水馬桶、浴缸、洗臉台等商品，獲准註冊為第二九二
四四三號「名石（VOVO）」正商標，則關係人以其使用多年之外文VOVO作為系爭審定
七六八一○五號「VOVO」聯合商標之圖樣申請註冊，指定使用之浴缸、洗臉台、洗手
台、馬桶座、抽水馬桶、馬桶水箱、電話式蓮蓬頭、淋浴沖水器等商品，徵諸當時商
標法第二十二條第一項、第三項之規定，原非法所不許，難謂系爭聯合商標圖樣之外
文VOVO係襲用他人之商標，即與首揭商標法第三十七條第一項第七款規定要件不相當
，況據以異議商標係著名於航空機、車輛商品，與系爭商標所指定使用之浴缸、洗臉
台、洗手台、馬桶座、抽水馬桶、馬桶水箱、電話式蓮蓬頭、淋浴沖水器等衛浴設備
產品，性質、功能迥異，系爭商標應無使一般消費者對其所表彰之商品品質或產製者
發生混淆誤認之虞，至審定第四九四八五五號「VOLVO」商標等之異議或評定案，案
情與本件不同，尚不足以據為認定本件異議不成立之審定違法之理由。併予說明。
　　理  由
按對民國八十七年十月二十八日修正公布之行政訴訟法施行前已確定之裁判提起再審
之訴，其再審事由，依新法（即修正之行政訴訟法）之規定，為行政訴訟法施行法第
三條所明定。次按行政訴訟當事人對本院之判決提起再審之訴，必須具有行政訴訟法
第二百七十三條第一項、第二項所列情形之一者，始得為之。上開法條第一項第十一
款（即舊行政訴訟法第二十八條第九款）規定：「為判決基礎之民事或刑事判決及其
他裁判或行政處分，依其後之確定裁判或行政處分已變更者」，係指其後之確定裁判
或行政處分，已變更為判決基礎之裁判或行政處分而言。若已確定之終局判決，並未
因後之確定裁判或行政處分而變更，即不得援引該條款，提起再審之訴，迭經本院著
有判例。本件關係人名石窯業股份有限公司於八十五年八月十六日以「VOVO」商標，
指定使用於商品及服務分類表第十一類之浴缸、洗臉台、洗手台、馬桶座、抽水馬桶
、馬桶水箱、電話式蓮蓬頭、淋浴沖水器、馬桶蓋商品申請註冊，作為其註冊第二九
二四四三號「名石（VOVO）」商標之聯合商標，經再審被告審查核准，列為審定第七
六八一○五號商標。嗣再審原告以系爭商標有違當時商標法第三十七條第一項第七款
之規定，對之提出異議。再審被告以再審原告為世界著名之汽車製造商，其首創使用
之「VOLVO 」商標，早自西元一九二七年起即陸續在瑞典、美國、日本、西班牙等多
國獲准註冊，並在我國取得註冊第一一一九三一號商標及第一九九二號服務標章專用
權，其商品廣泛行銷世界各國及我國市場，固為一般消費者所熟知，惟關係人早於七
十四年即以外文VOVO作為商標圖樣之一部分，指定使用於抽水馬桶、浴缸、臉盆等商
品，取得註冊第二九二四四三號商標，嗣經延展註冊，迄今十餘年，有關係人檢送之
註冊證影本可稽，則關係人以相近之外文作為系爭審定第七六八一○五號「VOVO」聯
合商標圖樣申請註冊，難謂係襲用再審原告之商標，且系爭商標指定使用之浴缸、洗
臉台、洗手台、馬桶座、抽水馬桶、馬桶水箱、電話式蓮蓬頭、淋浴沖水器等衛浴設
備商品，與據以異議商標指定使用之航空機、車輛商品之商品性質、功能迥異，價格
相去甚遠，亦無競爭關係存在，難謂有使一般消費者對系爭商標所表彰之商品品質或
產製者發生混淆誤認之虞，無當時商標法第三十七條第一項第七款之適用，乃為異議
不成立之審定。再審原告循序提起行政訴訟，主張其係生產高級汽車、卡車、引擎及
飛機零件之國際性企業集團，早於西元一九二七年即首創「VOLVO 」商標使用於其所
產製之商品，除已於世界多國獲准註冊外，並於我國取得註冊第一一一九三一號商標
及第一九九二號服務標章專用權，其知名度亦經原處分機關中台異字第七九○四七二
號、第七九一五五九號、第七九一七四四號商標異議審定書及中台評字第八四○二○
四號商標評定書認明，而VOLVO 為獨創性、非習知常見之文字，經其多角化經營，據
以異議商標之產品包羅萬象，不勝枚舉，關係人以字體設計、排列、意匠近乎相同之
外文VOVO作為商標圖樣申請註冊，難謂非襲用再訴願人之商標云云。原判決以：「系
爭審定七六八一○五號「VOVO」商標係作為其註冊第二九二四四三號「名石（VOVO）
」商標之聯合商標，其外文VOVO 與據以異議之註冊第一一一九三一號「VOLVO」商標
及註冊第一九九二號「VOLVO」服務標章圖樣之外文VOLVO尚非相同，而關係人早於七
十四年即以外文VOVO作為商標圖樣之一部分，指定使用於抽水馬桶、浴缸、洗臉台等
商品，獲准註冊為第二九二四四三號「名石（VOVO）」正商標，則關係人以其使用多
年之外文VOVO作為系爭審定七六八一○五號「VOVO」聯合商標之圖樣申請註冊，指定
使用之浴缸、洗臉台、洗手台、馬桶座、抽水馬桶、馬桶水箱、電話式蓮蓬頭、淋浴
沖水器等商品，徵諸當時商標法第二十二條第一項、第三項之規定，原非法所不許，
難謂系爭聯合商標圖樣之外文VOVO係襲用他人之商標，即與首揭商標法第三十七條第
一項第七款規定要件不相當，況據以異議商標係著名於航空機、車輛商品，與系爭商
標所指定使用之浴缸、洗臉台、洗手台、馬桶座、抽水馬桶、馬桶水箱、電話式蓮蓬
頭、淋浴沖水器等衛浴設備商品，性質、功能迥異，則原處分認系爭商標無使一般消
費者對其所表彰之商品品質或產製者發生混淆誤認之虞，為異議不成立之審定，一再
訴願決定遞予駁回，核與首開法令規定並無不合。」遂認再審原告所訴為無理由，駁
回其前程序之訴。茲再審原告起訴，除仍執前詞外，並以系爭商標與其所有據以異議
之商標，在發音、外觀及觀念上為一近似商標，業經本院八十八年度判字第三四四七
號判決及再審被告八十九年五月三日中台異字第Ｇ00000000號異議審定書，
就相同案情之「VOVO」商標認定確定云云。查本院八十八年判字第三四四七號判決，
係就關係人名石窯業股份有限公司所有註冊第二九二四四三號「名石VOVO」正商標之
另一註冊第七五三二四九號聯合商標所為之認定。該註冊第七五三二四九號聯合商標
既非系爭商標所附之正商標，該聯合商標嗣後被審定撤銷，於系爭商標之效力並無影
響。該聯合商標原准許註冊之處分，自亦非屬本件原判決基礎之行政處分。再審原告
以該聯合商標業經本院八十八年度判字第三四四七號判決及再審被告八十九年中台異
字第Ｇ00000000號異議審定書撤銷確定，認為本件原判決基礎之行政處分已
變更，執以提起本件再審之訴，即難認有據。其起訴意旨顯無理由，應予駁回。
據上論結，本件再審之訴為無理由，爰依行政訴訟法第二百七十八條第二項、第二百
八十一條、第九十八條第三項前段，判決如主文。
中　　華　　民　　國　　九十一　　　年　　　一　　　　月　　　十七　　　日
                    最 高 行 政 法 院  第 五 庭
                                審 判 長 法  官　　　廖　政　雄
                                         法  官　　　趙　永　康
                                         法  官　　　林　清　祥
                                         法  官　　　鍾　耀　光
                                         法  官　　　姜　仁　脩
右  正  本  證  明  與  原  本  無  異
　　　　　　　　　　　　　　　　　　　　 法院書記官　彭　秀　玲
中　　華　　民　　國　　九十一　　　年　　　一　　　　月　　　十八　　　日
